臺灣臺東地方法院民事判決
111年度婚字第14號
原      告  甲○    

訴訟代理人  李百峯律師(法律扶助)
被      告  乙○○  

上列當事人間請求離婚等事件，本院於民國111年8月24日言詞辯
論終結，判決如下：
    主      文
一、准原告與被告離婚。
二、對於兩造所生未成年子女甲○○權利義務之行使或負擔，酌定
    由原告任之。
三、訴訟費用由被告負擔。
    事實及理由
一、被告經合法通知未於言詞辯論期日到場，核無民事訴訟法第
    386條各款所列情形之一，按家事事件法第51條準用民事訴
    訟法第385條第1項前段規定，依原告之聲請，由其一造辯論
    而為判決。
二、原告主張：被告為大陸地區人民，兩造於民國100年10月31
    日結婚，並育有未成年子女甲○○，兩造婚後在臺東共同生活
    ，然被告婚後逐漸拒絕工作，不僅未能提供家庭生活費，亦
    未分擔未成年子女之扶養費，由原告獨自一人承擔家庭經濟
    重擔，彼此歧見日深，因此，被告於108年9月間返回大陸前
    ，即已與原告簽立離婚協議書，此後即未再入境臺灣，違反
    夫妻同居義務，惡意遺棄原告在繼續狀態中，致兩造婚姻無
    法維持，原告有可歸責之事由，爰依民法第1052條第1項第5
    款、第2項之規定，請求准予離婚。另被告未再入境臺灣與
    未成年子女甲○○同住，顯然有行使親權之困難及不便，足見
    被告非行使親權之適當人選，請求酌定親權由原告任之。並
    聲明：如主文所示。
三、被告未於言詞辯論期日到場，亦未提出書狀作何有利於己之
    聲明或陳述。
四、得心證之理由：
(一)離婚部分:
 1、原告所主張之上開事實，業據原告提出戶籍謄本及離婚協議
    書為證，並有本院依職權調取之兩造結婚登記申請書等結婚
    登記資料及被告之入出境資料等在卷足憑，又被告經合法通
    知未到庭爭執，亦未提出書狀作何有利於己之主張以供本院
    斟酌，是依上開證據堪認原告之主張為真實。
 2、按夫妻之一方為臺灣地區之人民，一方為大陸地區之人民者
    ，其判決離婚之事由，依臺灣地區之法律，臺灣地區與大陸
    地區人民關係條例第52條第2項定有明文。經查，本件原告
    為臺灣地區人民，被告為大陸地區人民，故本件判決離婚之
    準據法應適用臺灣地區法律。
 3、按民法第1052條第2項所稱「有前項以外之重大事由，難以
    維持婚姻者」，乃抽象的、概括的離婚事由，係民法親屬編
    於74年修正時，為因應實際需要，參酌各國立法例，導入破
    綻主義思想所增設。但其事由應由夫妻之一方負責者，僅他
    方得請求離婚，是其所採者為消極破綻主義精神，而非積極
    破綻主義。關於是否為難以維持婚姻之重大事由，其判斷標
    準為婚姻是否已生破綻而無回復之希望。而婚姻是否已生破
    綻而無回復之希望，則應依客觀的標準，即難以維持婚姻之
    事實，是否已達於倘處於同一境況，任何人均將喪失維持婚
    姻意欲之程度而定。至於同條但書所規定「難以維持婚姻之
    重大事由應由夫妻之一方負責者，僅他方得請求離婚」，乃
    因如肯定有責配偶之離婚請求，無異承認恣意離婚，破壞婚
    姻秩序，且有背於道義，尤其違反自己清白之法理，有欠公
    允，同時亦與國民之法感情及倫理觀念不合，因而採消極破
    綻主義。然若夫妻雙方均為有責時，則應衡量比較雙方之有
    責程度，而許責任較輕之一方向應負主要責任之他方請求離
    婚，若雙方有責程度相同，則應許雙方均得請求離婚，以符
    合公平（參照最高法院94年度台上字第2059號民事判決、95
    年度第5次民事庭會議決議）。本件被告確於108年9月7日離
    境後，迄今未再入境臺灣，惟婚姻乃兩人之結合，以組織家
    庭，並以永久共同生活為目的，兩造長期分離，未共同生活
    已久，雙方形同陌路，已無情感，無法共同經營婚姻生活，
    與婚姻關係成立之本質有違，顯見兩造間之婚姻僅徒具婚姻
    之外觀，實質上已無夫妻共同生活可言，核與夫妻以共同生
    活、同甘共苦、共創幸福家庭生活之本質相違，客觀上已難
    期待兩造繼續經營和諧幸福之婚姻生活，主觀上亦難認有維
    繫婚姻之意願，而依社會上一般觀念為體察，任何人處於同
    一情況下，均不願繼續維持婚姻生活，堪認兩造間之婚姻已
    生破綻而無回復之希望，有不能維持婚姻之重大事由，且上
    開離婚事由應可歸責被告。從而，原告依民法第1052條第2
    項規定，主張兩造間有難以維持婚姻之重大事由，據以請求
    判決離婚，為有理由，應予准許。
 4、原告另依民法第1052條第1項第5款規定訴請離婚，與民法第
    1052條第2項規定為請求權競合之關係，係屬訴訟標的之重
    疊合併，原告依民法第1052條第2項規定訴請離婚既有理由
    ，則就民法第1052條第1項第5款規定部分，自無庸再為審究
    ，併予敘明。
(二)關於未成年子女權利義務之行使或負擔部分：
 1、按父母之一方為臺灣地區人民，一方為大陸地區人民者，其
    與子女間之法律關係，依子女設籍地區之規定，臺灣地區與
    大陸地區人民關係條例第57條定有明文。揆之上開說明，臺
    灣地區人民與大陸地區人民間，有關父母與子女間之相關法
    律關係，即應適用上開規定決定準據法。本件被告為大陸地
    區人民，原告、未成年子女為臺灣地區人民，有戶籍謄本在
    卷可稽，是依前揭規定，就本件酌定未成年子女權利義務之
    行使或負擔之準據法，自應適用臺灣地區法律。
 2、按夫妻離婚者，對於未成年子女權利義務之行使或負擔，依
    協議由一方或雙方共同任之；未為協議或協議不成者，法院
    得依夫妻之一方、主管機關、社會福利機構或其他利害關係
    人之請求或依職權酌定之，民法第1055條第1項定有明文。
    又按法院為民法第1055條裁判時，應依子女之最佳利益，審
    酌一切情狀，尤應注意下列事項：一、子女之年齡、性別、
    人數及健康情形。二、子女之意願及人格發展之需要。三、
    父母之年齡、職業、品行、健康情形、經濟能力及生活狀況
    。四、父母保護教養子女之意願及態度。五、父母子女間或
    未成年子女與其他共同生活之人間之感情狀況。六、父母之
    一方是否有妨礙他方對未成年子女權利義務行使負擔之行為
    。七、各族群之傳統習俗、文化及價值觀，民法第1055條之
    1第1項亦定有明文。
 3、兩造所生之子女甲○○為未成年人，有戶籍謄本在卷可憑，兩
    造經本院判准離婚，已如上述，又未能對未成年子女權利義
    務之行使或負擔達成協議，則原告請求本院依法酌定，自無
    不合。
 4、經本院囑託社團法人台灣安心家庭關懷協會對原告及甲○○進
    行訪視，訪視評估報告略以:(1)居住環境:案母(即原告)目
    前與案主(即甲○○)居住之套房，距離知本市區約3-5分鐘，
    交通及附近機能尚屬便利，但住處為租賃套房，有遷移之疑
    慮。(2)親屬資源:案母長時間在荖葉園工作，較無太多時間
    能陪伴案主，週一至週四會讓案主至附近教會課後輔導班寫
    功課，其餘時間安排案主一人獨自在家，親屬資源較為不佳
    。(3)經濟能力:案母早上在荖葉園打零工加上下午自營荖葉
    園之收入，大致可持平兩人之支出，偶有週轉不靈之情形，
    會告知房東延繳房租，案母有自行尋找部分資源，無論經濟
    是否拮据，案母依舊保持案主基本生活需求。(4)親職能力
    及友善父母:案母於訪談中一再說明離婚是兩造間的事情，
    希望案主與案父間之情誼不會因此而改變，對於未來會面探
    視部分案母能保有友善父母之原則，案母親職能力無不適任
    之處。　　
 5、本院審酌上開各情，並參考未成年子女甲○○於本院審理中所
    表示之意見，認原告就未成年子女甲○○權利義務之行使及負
    擔，有擔任之意願及能力，且甲○○受原告照顧狀況亦無不妥
    之處。又甲○○長期居住在臺灣地區，並已在臺灣地區就學，
    不宜再變動目前就學狀況，而被告108年9月7日離家返回大
    陸地區後，即未再入境臺灣地區與原告及甲○○共同生活，對
    於行使或負擔未成年子女之權利義務，已有事實上之困難，
    且本院無從瞭解被告關於行使未成年子女親權之意願。故本
    院認為對於兩造所生未成年子女甲○○權利義務之行使及負擔
    由原告單獨任之，較符合未成年子女之最佳利益，爰酌定如
    主文第二項所示。
五、訴訟費用負擔之依據：家事事件法第51條、第104條第3項，
    民事訴訟法第78條。
中    華    民    國   111    年    9     月    7    日
                  家事法庭    法  官  馬培基
上正本係照原本作成。　　　　　　　　　
如對本判決上訴，須於判決送達後20日之不變期間內，向本院提
出上訴狀。如委任律師提起上訴者，應一併繳納上訴審裁判費。
中　　華　　民　　國　　111 　年　　9 　　月　　7 　　日
                              書記官  鄭志釩